【裁判字號】    91,勞訴,82
【裁判日期】    920605
【裁判案由】    給付資遣費等
【裁判全文】
臺灣板橋地方法院民事判決  九十一年度勞訴字第八二號
    原          告  甲○○
                    丙○○
    共同訴訟代理人  劉師婷律師
    被          告  精國醫療器材有限公司
                                設台北縣蘆洲市○○○路○段一巷十二號三樓
    法 定 代 理 人  乙○○.
    訴 訟 代 理 人  邱碩松律師
右當事人間請求給付資遣費等事件，本院判決如左：
    主      文
被告應給付原告甲○○新臺幣貳拾柒萬仟壹佰壹拾元、原告丙○○新臺幣貳拾玖
萬陸仟零貳拾伍元，及均自民國九十一年十月十九日起至清償日止，按週年利率百分
之五計算之利息。
原告其餘之訴均駁回。
訴訟費用由被告負擔。
本判決第一項於原告甲○○、丙○○分別以新臺幣壹拾萬元為被告供擔保後，各得為
假執行；但被告如於假執行程序實施前，分別以新臺幣貳拾柒萬仟壹佰壹拾元、
元、貳拾玖萬陸仟零貳拾伍元為原告甲○○、丙○○預供擔保，各得免為假執行。
原告其餘假執行之聲請均駁回。
    事      實
甲、原告方面：
一、聲明：如主文所示，並陳明願供擔保請准為假執行之宣告。
二、陳述：
  （一）本件被告違法解雇原告二人之行為顯與勞動基準法第十二條規定不符：
      (一)原告甲○○部分：原告甲○○係遭被告違法解雇，並非自願離職：
        1.被告公司於九十一年九月十六日發函台北縣政府勞工局謂：「甲○○女士
          於九十一年六月十日被解雇．．．」，顯見被告公司亦自承原告甲○○係
          遭被告公司解雇，而非自願離職。證人龔振乾雖稱：「當天她跟我說她不
          做了，但沒有說原因，有告訴我倉庫內物品擺放位置。」（見鈞院九十二
          年三月十三日言詞辯論筆錄），然查原告於九十一年六月六日遭被告違法
          解雇，傷心之餘回倉庫收拾物品，惟並非原告自願離職，而係被告不讓原
          告繼續工作，且基於職務交接告知證人龔振乾倉庫內物品擺放位置，是故
          不得以證人龔振乾之前開證言，證明原告係自願離職，甚明。又被告既拒
          絕受領勞務，原告自無從為給付，是原告於遭解雇後無法至被告公司工作
          顯有正當理由，另「勞基法第十二條第一項第六款所定之勞工無正當理由
          繼續曠工三日，雇主得不經預告終止勞動契約者，必以勞工無正當理由曠
          工及繼續曠工三日為其法定要件，倘祇具其一，即不構成雇主得不經預告
          終止勞動契約之事由。是勞工之曠工非屬無正當理由者，雇主自不得據以
          終止勞動契約」（最高法院八十五年度台上字第二七一號判決參照）。
          被告稱：「原告甲○○自九十一年六月六日起離職後至原告丙○○遭解雇
          期間，毫未向被告主張任何因非自願離職而得請求之權利．．．為打擊被
          告公司，二人始在翁玄縉授意下，結伴共同向被告公司請求給付資遣費。
          」（見被告民事答辯(二)狀第三頁），惟被告所述與事實不符，按原告林綵
          渝遭被告違法解雇後即曾多次以口頭向被告請求資遣費，惟被告公司均置
          之不理，故於原告丙○○亦遭解雇後，與其結伴請求資遣費，此係原告二
          人正當權利之行使，絕非為打擊被告公司所為。
        2.原告甲○○並無被告所誣指之怠職、竊取、洩密等違反工作規則及勞基法
          第十二條第四款、第五款之不當行為：被告公司生產之聽診器並非具高度
          優勢技術之獨特產品，他公司之產品與被告公司產品類似，實屬正常現象
          ，被告公司前任廠長即證人翁玄縉亦證稱：「…聽診器的東西大同小異，
          不可能有去偷他的東西出來．．．」（見鈞院九十二年三月十三日言詞辯
          論筆錄）。又被告公司之零件部分亦係向其他廠商訂購，並非無法自市面
          購得之獨特零件，更見絕無竊取之必要。況被告亦自承其「競爭對手」綻
          瑪公司，係由被告公司前任廠長翁玄縉、前任生產組長兼任會計及採購黃
          佩婕、前任外銷經理蔡世聯等高級幹部所組成，渠等於離職前於被告公司
          受到重用，並負有重要之工作任務（見被告九十一年十二月二十四日民事
          答辯狀第一、二頁），自熟悉被告公司之原料種類、產品製程等生產要素
          ，是綻瑪公司之產品縱與被告公司之產品相近，亦不足為奇，焉有必要如
          被告所偽稱竊取零件及產品？被告一再強調原告甲○○與綻瑪公司負責人
          之親戚關係，並進而謊稱原告洩密，顯係將渠對綻瑪公司之恩怨，遷怒與
          黃佩婕有親戚關係並由黃女引薦進入被告公司任職之原告甲○○（見被告
          九十一年十二月二十四日民事答辯狀第二頁），而非原告有任何不當行為
          。綜上，原告甲○○於被告公司職位卑微，並無接觸公司機密之機會，更
          遑論洩密。按民事訴訟法第三百五十七條規定：「私文書應由舉證人證其
          真正。但他造於其真正無爭執者，不在此限。」，原告否認被證一之形式
          真正及實質真正。原告據被證一宣稱庫存零件短少，惟被證一之計算基礎
          「90年底盤存數量」及「91年4月底應結餘數量」，均有顯不可採之重大
          瑕疵：Ａ、被證一所列「90年底盤存數量」並非實際盤點之結果：ａ、被
          告公司前廠長翁玄縉證述：「在我擔任廠長期間（九十一年二月初離職）
          ，都沒有盤點過…九十年底未進行盤點（筆錄誤繕為九十一年）」，且證
          人顏川崑亦證述：「九十年底的盤整數量是會計翁婉貞給我的」（見鈞院
          九十二年三月十三日言詞辯論筆錄），顯見九十年底的盤整數量並非實際
          情況，而係粗略估算。ｂ、查原告於被告公司任職倉管人員期間，被告公
          司未曾進行盤點工作，亦未曾見過如被證一之文件，又如前述，被告公司
          前廠長翁玄縉證稱：「在我擔任廠長期間（九十一年二月初離職），都沒
          有盤點過，因為東西種類太多，會花很多時間，而且進出量也沒有控制，
          九十一年（應指九十年）底也沒有盤點過，倉管人員只負責備料，進貨要
          點，庫存量沒有在點」（見鈞院九十二年三月十三日言詞辯論筆錄），是
          以被告公司十數年間，既未曾實施過盤點，被證一之真正即非無疑，且零
          件之進出量並無控制，數十年來短少情形無法確定，況原告任職倉管人員
          時，被告亦未以書面將盤存數量實際點交予原告，今將盤點所短缺部分均
          歸責於原告，實屬無理。Ｂ、「91年4月底應結餘數量」亦非實際盤點之
          結果，且估算方式亦有重大瑕疵：ａ、證人龔振乾稱：「四月底的盤點表
          是我清點後製作的，零組件要拿出倉庫有一張表要寫，有的是我經手，有
          的是原告甲○○經手．．．」、「（被證一表格是何時製作？）大約花了
          二天左右，當時我是一樣一樣由廠長交代在倉庫中找出來．．．」，查被
          證一所列零件每種數量高達數萬至數十萬件（見被證一），被告如實際清
          點，僅二天顯無法完成，是被告公司應係僅將書面資料加總概略估算數額
          ，而非實際清點（此部分由被證一中包含「2％之估計不良率」亦可證之
          ）。況被告公司每月銷售數百至數萬個聽診器，庫存量瞬息萬變，被證一
          既係於九十一年五月五日作成，亦無法正確顯示九十一年四月底之實際庫
          存情形，以此雙重不確定之標準，論斷零件之實際減少量，實為無稽。
          ｂ、另證人顏川崑證稱：「．．．百分之二是高估的不良率，平常都在百
          分之一左右，這部分是老闆依照以前銷貨退回情況估計．．．」（見鈞院
          九十二年三月十三日言詞辯論筆錄)，顯見被告係以概估方式認定盤存數
          量，本難期精確，且被告宣稱短少之零件數量，竟遠低於估算時應扣除之
          「銷貨總數量2%不良退回」之數倍至數千倍，足見被告係故將估算上必然
          存在之誤差，嫁禍原告，製造零件短少之假象。綜上，被證一之計算基礎
          「90年底盤存數量」及「91年4月底應結餘數量」，既均非實際清點結果
          ，以此推估數據作為庫存短少之證據，顯不足採。又被告公司之倉庫係由
          二名員工輪流管理，原告除擔任倉庫管理員外，並兼作其他事務，證人龔
          振乾證述：「原告甲○○除了倉管外還要經常跑去辦公室，工作內容不清
          楚，我是專責倉管。」，是以被告公司之倉管工作既非由原告一人專職負
          責，為何零件短少可一口咬定必係原告所為，顯與事理有違。另證人顏川
          崑證稱：「．．．倉管的確有疏失，老闆指示事情沒有明朗化之前，不要
          做任何處置，只有加裝監視器，但是沒有錄到任何東西．．．」（見鈞院
          九十二年三月十三日言詞辯論筆錄），被告公司裝設之監視器既未錄到任
          何倉庫遭竊之畫面，焉能單憑臆測即任意誣指原告竊取零件及產品？又被
          告公司之員工既自承「倉管的確有疏失」，而被告公司前廠長亦證稱「進
          出量也沒有控制…進貨要點，庫存量沒有在點」（見鈞院九十二年三月十
          三日言詞辯論筆錄)，被告公司利用庫存控管疏失所造成之「帳面存貨」
          與「實際存貨」差異，藉以構陷原告，其心可議。證人顏川崑證稱：「．
          ．．報告（即被證一表）出來交給老闆後，原告甲○○過一個月後離職，
          報告並未公佈．．．」（見鈞院九十二年三月十三日言詞辯論筆錄），是
          該報告於原告甲○○遭解雇前既從未公佈，被告主張原告係因竊取公司零
          件、產品而自行離職即與常理不符。綜上，被證一之形式及內容是否真正
          ，非無可疑，況即使被證一係由有權製作者所作成（形式真正），其內容
          亦僅為初略之估計，不能代表實際之庫存情形（實質真正）；又倉管工作
          非由原告一人負責，其零件短少不應僅令原告一人負責，是以被告公司庫
          存零件如被證一所示短少部分，不能證明係原告甲○○所為，原告絕未竊
          取被告公司零件，被告所稱零件於原告任職期間短少，實係為達違法解雇
          目的所為欲加之罪。
        3.原告拒簽保密協定，係權利正當行使行為，未違反勞動契約或工作規則：
          被告於九十一年六月五日要求員工簽立保密契約書，該契約書文字艱深，
          條件苛刻（如：對低階員工亦有一年之競業禁止規定限制原告憲法保障之
          工作權、離職須得被告書面同意等），並設有罰則（違約須賠償新台幣壹
          拾萬至伍拾萬元，由被告公司依狀況決定，見原證三契約書第四條），且
          要求員工覓連帶保證人，原告表示須帶回詳閱後再決定是否簽立，係一般
          人面對法律文書之正常反應，亦是正當權利之行使，未料被告旋即於次日
          違法解雇原告。行政院勞委會勞資關係處長李來希亦指出：「職位較低且
          技能普通的勞工、或勞工擔任職務沒有接觸公司欲保護之優勢技術或營業
          利益者，則無限制競業之必要」、「雇主如果強制設定違約金，相對地應
          有代償措施」，惟本件雇主要求非但要求屬低階員工之原告甲○○簽訂具
          競業性質之保密協定，且該協定僅有鉅額之違約金，卻無任何代償措施，
          合約內容欠缺正當性，顯有侵害勞工權益之虞，原告自得拒絕簽訂。末按
          權利之行使，不得違反公共利益，或以損害他人為主要目的；行使權利，
          履行義務，應依誠實及信用方法，民法第一百四十八條定有明文。查勞動
          契約其性質屬民法僱傭契約，自仍有上開規定之適用。又工作應遵守之紀
          律有關事項及其他勞資權利義務有關事項，依勞動基準法施行細則第七條
          第十一款及第十三款規定，勞資雙方應於勞動契約中約定，故其變更亦應
          由雙方自行約定（八十九年度勞上字第十四號判決參照，見附件一）。查
          本件被告公司提出之保密契約書，其性質為勞動契約之延伸，勞動契約之
          變更應經雙方同意，倘原告不同意被告公司之片面變更勞動契約，被告應
          類推勞動基準法第十一條規定預告勞工終止勞動契約，並依同法第十六條
          、第十七條規定，給付預告期間工資及資遣費，今被告提出條件嚴苛之保
          密契約書，欲使原告知難而退，而達非法解雇勞工之目的，並規避勞基法
          規定之應給付預告期間工資及資遣費之規定，屬權利濫用之非法行為，甚
          明。綜上，原告甲○○係遭被告違法解雇，而非自願離職，且絕無被告所
          誣指之怠職、竊取、洩密等違反工作規則及勞基法第十二條第四款、第五
          款、第六款之不當行為，被告為達違法解雇之目的以不實之罪名加諸原告
          ，卻無法舉證以實其說，實不足採。
      (二)原告丙○○部分：
        1.原告丙○○係遭被告無預警之違法解雇，並非自願離職：被告公司於九十
          一年九月十六日發函台北縣政府勞工局謂：「丙○○女士於九十一年八月
          十五日被解雇．．．」，顯見被告公司亦自承原告丙○○係遭被告公司解
          雇，而非自願離職。原告與被告公司負責人爭吵後翌日，原告抱屈上班竟
          發現出勤卡已被取走，此有證人黃詩晴證述：「原告丙○○的出勤卡隔天
          就抽走了，我推測應該是老闆拿的．．．」（見鈞院九十二年三月十三日
          言詞辯論筆錄）；及證人顏川崑證述：「原告丙○○因為與老闆乙○○發
          生衝突，後來就遭到解僱．．．」，是以原告係遭被告違法解僱，而非自
          願離職。
        2.原告丙○○並無雇主所指之「資助競爭對手」之行為：原告丙○○係因跟
          會而與前任廠長翁玄縉有資金往來，參與互助會係個人理財行為與被告所
          誣指之資助敵對公司間並無關係；又被告公司多名員工及雇主乙○○之親
          屬均有參與該合會，對該合會之組成及運作情形應知之甚詳，何以獨質疑
          原告丙○○資助敵對公司？被告公司以之作為解雇原告丙○○之藉口，實
          屬荒謬；況被告公司前廠長翁玄縉亦到庭證述：「原告丙○○拿會錢給我
          ，我拿公司的錢找給她，所以記載本子上。」（見鈞院九十二年三月十三
          日言詞辯論筆錄），故被證三中綻瑪公司帳簿上出現原告丙○○之記載，
          非如被告所誣指之以金錢入股或貸放與敵對公司之行為，純係因互助會之
          金錢往來關係。
        3.原告丙○○與被告公司負責人之爭執，不構成被告公司工作規則或勞基法
          第十二條之解僱事由：原告丙○○與被告公司負責人之爭執，導因於原告
          拒絕將前開合會會款交付予被告公司負責人，此觀證人顏川崑證述；「原
          告丙○○因為與老闆乙○○發生衝突，後來就遭到解僱，據我所知是與會
          錢有關係．．．」、證人黃詩晴證述：「她與老闆起爭執時我在場，還有
          廠內員工，好像是為了錢的問題吵起來．．．」、證人龔振乾證述：「我
          所聽到的是老闆請原告丙○○幫忙事情．．．」（見鈞院九十二年三月十
          三日言詞辯論筆錄），即明。原告丙○○拒絕將前開合會會款交付予被告
          公司負責人，係合法行為並非違抗主管命令，查基於原告與會首翁玄縉之
          合會契約，原告丙○○應將會款交付訴外人即會首翁玄縉，且依民法第七
          百零九條之八第二項規定：「會員非經會員及會首全體之同意，不得退會
          ，亦不得將自己之會份轉讓他人。」，原告丙○○在未經會員及會首全體
          同意情形下，拒絕被告公司負責人「將會款繳交並非會首之雇主」之不當
          要求，實有正當理由，與被告公司工作規則中解僱事由第五款：「違抗主
          管命令或擅離職守情節重大者」，核不相符，對被告公司負責人之違法命
          令，原告丙○○拒絕遵守，係於法有據，非屬違抗主管命令。次查，雇主
          乙○○於對其他會員林瓊珠及郭玉枝提出代收會款以供扣抵對訴外人翁玄
          縉債務之要求時，簽立願代負任何法律責任及聘請律師並負擔全部費用之
          聲明書，足見雇主乙○○明知其要求違法，而身為被告公司員工之林瓊珠
          及郭玉枝仍迫於無奈而不得不唯命是從；另查，訴外人翁玄縉積欠乙○○
          之本票債務一百萬元尚未到期，上開本票之到期日為民國九十二年五月二
          十日，是對前開未屆清償期之債務，雇主乙○○本無權利對訴外人翁玄縉
          請求期前清償，更遑論代替會首翁玄縉向其他會員收取會費以代清償，是
          故雇主乙○○之要求於法不合，原告丙○○拒絕，乃屬當然。原告丙○○
          與被告公司負責人之爭執情形，依證人黃詩晴證述：「以我當時的角度可
          以看到原告丙○○的態度很惡劣．．．我的角度可以看到原告丙○○的正
          面，只能看到老闆的側面，當天吵的很厲害，我只知道是為了錢，但沒聽
          清楚老闆講的話，當時還有在場員工聽到，我們工廠不會很大，有上班的
          人幾乎都有聽到．．．」、證人龔振乾證述：「我有聽到吵架聲音，我看
          到老闆與原告丙○○在吵架，我所聽到的是老闆請原告丙○○幫忙事情，
          原告丙○○的口氣不太好．．．」（見鈞院九十二年三月十三日言詞辯論
          筆錄），查前開證人均為被告公司之員工，人在屋簷下，其證詞可信度即
          非無疑，惟由前開證詞仍得推論左列事項：原告丙○○與被告公司負責
          人係吵架，而且「當天吵的很厲害」，故非原告丙○○單方面威脅、侮辱
          被告公司負責人。證人的證言閃爍矛盾，既然「當天吵的很厲害」，且
          「當時還有在場員工聽到，我們工廠不會很大，有上班的人幾乎都有聽到
          」，居然可以只聽到原告丙○○的話，而選擇性重聽地「沒聽清楚老闆講
          的話」，渠等過分修飾的證詞，是否隱藏不欲人知的事實，昭然若揭。末
          查，原告丙○○因積極捍衛自己合法權益，拒絕被告公司負責人違法要求
          ，竟遭被告誣指為以不堪入耳之言詞公然侮辱被告公司負責人，且以違反
          公司工作規則第十一款之威脅侮辱主管者，及勞動基準法第十二條第一項
          第二款之對雇主有重大侮辱行為之解僱事由解僱原告；查原告丙○○未有
          有侮辱被告公司負責人之意圖或行為，縱有令被告公司負責人誤解之言詞
          ，亦係因被告公司負責人介入原告私生活領域之理財行為（與公司業務無
          關），且依憲法上保障工作權之立場，解僱具最後手段性，此觀勞動基準
          法第十二條第一項第二款之規定自明，該款規定對雇主之侮辱須達重大程
          度（八十八年勞訴字第六號判決參照，附件二），倘雇主為達非法解僱勞
          工之目的，故意與勞工發生爭執（例如本件雇主諉稱請員工幫個小忙，卻
          是於法不合的會款代收行為），即不得引用該款解僱事由，本案中，被告
          公司負責人對原告提出介入其私生活領域且不合法之要求，並藉故與原告
          發生爭執，同前所述，雇主不得主張勞動基準法第十二條第一項第二款之
          解僱事由，甚明。綜上，原告丙○○以正當理由拒絕雇主之不合理要求，
          與被告公司工作規則中解僱事由第五款：「違抗主管命令或擅離職守情節
          重大者」，要件不相符，且原告絕無任何侮辱之行為及意圖，亦與勞基法
          第十二條第二款、被告公司工作規則第十一款之情形不符。
        4.原告丙○○於遭違法解雇之次日，向被告請求給付資遣費，乃正當權利之
          行使，而陪同原告之人熊偉除係證人翁玄縉之妹婿外，亦係雇主乙○○之
          甥婿，原告請求雇主之親戚協助請求資遣費，本係人之常情，並無任何不
          法意圖，更未如原告狀稱之「惡行惡狀」，況此事既發生在原告遭解雇後
          ，被告自不得以此合理化渠違法解雇之行為。又證人翁玄縉證稱：「陪同
          的人叫熊偉…沒有在我公司做事」，是被告狀稱原告夥同「綻瑪公司廠長
          熊偉」，亦與事實不符。
        5.被告宣稱原告丙○○製造謠言，致被告公司損失甚鉅，卻無法舉證以實其
          說，其主張顯屬不實；按原告絕未製造謠言打擊被告公司信譽，反是被告
          以子虛烏有之罪名強加原告，使原告名譽受損。綜上，原告丙○○係遭被
          告違法解雇，而非自願離職，且絕無被告所虛指之違反工作規則及勞基法
          第十二條第二款、第四款之不當行為，被告係為達違法解雇，脫免資遣費
          給付義務，而以欲加之罪醜化原告。
      (三)如前所述，原告二人並無被告所稱之「竊取」、「洩密」、「金錢資助對手
        公司」、「侮辱公司負責人」等行為，又原告二人依法拒絕雇主不合理之要
        求（如：簽訂條件苛刻之不平等契約、將會款交由並非會首之雇主代收等）
        ，本係正當權利之行使，與忠實義務無涉。而被告公司負責人自恃其雇主地
        位，一再逼迫員工須與其同仇敵愾，並強制干預員工理財、親誼等私領域，
        顯已侵犯員工之自由權，而難謂渠不當要求仍屬「忠實義務」之內涵，或謂
        係為維護雇主之「正當利益」。是被告狀稱原告二人違背忠實義務，其主張
        實無理由。
  （二）原告二人於遭被告違法解僱後，已依勞基法第十四條終止兩造勞動契約：
      (一)原告甲○○部分：雇主乙○○為達違法解僱之目的，惡意誣指原告甲○○竊
        取庫存零件、產品，顯已構成勞基法第十四條第一項第二款「雇主．．．對
        於勞工．．．有重大侮辱之行為」；又如前述，本件原告甲○○係遭被告違
        法解僱，而雇主違法解僱勞工，即可認為係「雇主違反勞動契約或勞工法令
        」，並足認為「有同法條第一項第六款有損害勞工權益之虞之適用」，按勞
        工得以「雇主違反勞動契約或勞工法令，有損害勞工權益之虞」為由，不經
        預告終止勞動契約。（台灣基隆地方法院八十八年度勞簡上字第一號判決參
        照，原證十一），是原告甲○○得依勞基法第十四條第一項第二款、第六款
        終止勞動契約。按依台灣板橋地方法院九十年度勞簡上字第二號判決：「．
        ．．南○肥皂工廠有限公司違法終止勞動契約，不論南○肥皂工廠有限公司
        終止勞動契約之意思表示是否有效，兩造間勞動契約之互信基礎，業已因南
        ○肥皂工廠有限公司之違法終止勞動契約之意思表示，而嚴重破壞，不復存
        在，上訴人本人亦無勉強維持該勞動契約之意思，而僅請求其依法應得之資
        遣費等金額。依此情形，應足認上訴人於屢次向南○肥皂工廠有限公司請求
        資遣費之同時，其真意亦係主張因南○肥皂工廠有限公司違反勞工法令解僱
        上訴人，致損害上訴人權益，其依法（見勞動基準法第十四條第一項第六款
        ）終止系爭勞動契約，並依法請求給付資遣費（同法第十四條第四項）．．
        ．」（見原證十一）；又原告甲○○於九十一年六月六日突遭被告違法解僱
        時，即曾先以口頭向雇主請求給付資遣費，惟遭峻拒，復於同年月十一日，
        再由胞姊林宥慧（住：台北縣蘆洲市○○路三一四巷三十七號六樓）陪同向
        老闆娘黃美麗請求給付資遣費，亦未獲置理，依前揭實務見解，原告甲○○
        既屢次向被告公司請求給付資遣費，應可認為其於遭解僱之初即向被告請求
        資遣費之真意係主張：被告違反勞工法令違法解僱原告，致損害原告權益，
        得依勞基法第十四條第一項第六款終止勞動契約，並依同法第十四條第四項
        請求資遣費；另被告誣陷原告甲○○竊盜，顯屬雇主對勞工有重大侮辱之行
        為，原告甲○○亦得主張依勞基法第十四條第一項第二款終止兩造勞動契約
        。
      (二)原告丙○○部分：本件原告丙○○係遭被告違法解僱，而「雇主違法解僱勞
        工，即可認為係『雇主違反勞動契約或勞工法令』，並足認為『有損害勞工
        權益之虞』，勞工得以『雇主違反勞動契約或勞工法令，有損害勞工權益之
        虞』為由，不經預告終止勞動契約．．．」（台灣基隆地方法院八十八年度
        勞簡上字第一號判決參照，見原證十一），是原告丙○○得依勞基法第十四
        條第一項第六款終止勞動契約。又被告丙○○遭被告違法解僱後，除曾先以
        口頭向被告公司請求資遣費遭拒外，並於其後由訴外人熊偉陪同再向被告請
        求給付資遣費遭拒，依前揭實務見解（台灣板橋地方法院九十年度勞簡上字
        第二號判決，見原證十一）亦可認為：原告丙○○向被告請求資遣費之真意
        係主張：被告違反勞工法令違法解僱原告，致損害原告權益，依法勞基法第
        十四條第一項第六款終止勞動契約，並依同法第十四條第四項請求資遣費。
  （三）被告應依法給付原告二人資遣費及預告期間之工資：如前所述，被告解雇原
        告二人之行為顯與勞基法第十二條各款之情形不符，依勞基法第十八條「有
        左列情形之一者，勞工不得向雇主請求加發預告期間之工資及資遣費：一、
        依第十二條．．．規定終止動契約者」之反面解釋，被告應依法給付原告二
        人預告期間之工資及資遣費：
      (一)資遣費部分：
        1.原告二人於遭被告違法解雇後，依勞基法第十四條終止勞動契約，又勞基
          法第十四條第四項：「第十七條規定於本條終止契約準用之」，勞基法第
          十七條：「雇主依前條終止勞動契約者，應依左列規定發給勞工資遣費：
          一、在同一雇主之事業單位繼續工作，每滿一年發給相當於一個月平均工
          資之資遣費。二、依前款計算之剩餘月數，或工作未滿一年者，以比例計
          給之。未滿一個月者以一個月計。」；勞基法第二條第四款：「平均工資
          謂：計算事由發生之當日前六個月內所得工資總額除以該期間之總日數所
          得之金額」；同條第三款：「工資：謂勞工因工作而獲得之報酬，包括工
          資、薪金及按計時、計日、計月、計件以現金或實物等方式給付之獎金、
          津貼及其他經常性給與均屬之。」，亦即原告二人得依勞基法第十四條準
          用同法第十七條請求被告給付資遣費。
        2.資遣費之數額：原告甲○○及原告丙○○分別自八十六年八月一日至九十
          一年六月五日及八十二年三月六日至九十一年八月十五日於被告公司繼續
          工作，亦即原告甲○○之年資為「四年十個月又五日」，資遣費相當於四
          又十二分之十一個月之平均工資；原告丙○○之年資為「九年五個月又九
          日」，資遣費相當於九又二分之一個月之平均工資；又原告甲○○遭違法
          解雇前六個月扣除加班費、年終獎金、廠商贊助摸彩折現、加班晚餐津貼
          、夜間加班點心津貼等非經常性給予之薪資（註：薪資結構中「手工」部
          分占薪資極高比例，且屬勞基法第二條第三款計件以現金給付之經常性給
          與，故亦應列入工資之計算）為：十二月：三萬五千二百四十九元
          (37,859-1,740-870＝35,249元)、一月：五萬九千一百四十七元(87,437-
          1,740-25,000-1,550＝59,147元)、二月：四萬二千九百六十七元(47,027
          -1,740-2,320＝42,967元)、三月：四萬六千六百四十三元 (50,000-000-
          0,000-000-000＝46,643元)、四月：三萬七千一百五十四元 (40,524-
          1,830-1,220-320＝37,154元)、五月：五萬五千八百零一元 (58,000-000
          -000-000-000-000＝55,801元)，平均工資為：每月四萬六千一百六十元
          ([35,249＋59,147＋42,967＋46,643＋37,154＋55,801]÷6＝46,160元)
          ；原告丙○○遭違法解雇前六個月扣除非經常性給予之薪資為：二月：二
          萬五千零八十元 (30,630-2,220-3,330＝25,080元)、三月：二萬七千零
          二十元 (33,616-1,110-3,000-000-000＝27,020元)、四月：二萬六千三
          百二十元 (34,390- 2,220-4,810-1,040＝26,320元)、五月：二萬九千五
          百七十五元 (39,151-2,220-4,000- 000-0,040-520＝29,575元)、六月：
          二萬三千六百九十元 (27,250-1,110-1,000-000-000＝23,690元)、七月
          ：二萬六千七百八十元 (26,780-0∥26,780元)，平均工資為：每月二萬
          六千四百一十元 ([25,080＋27,020＋26,320＋29,575＋23,690＋26,780]
          ÷6＝26,410)。綜上，被告應給付原告甲○○資遣費：二十二萬六千九百
          五十三元(46,160×[4＋11/12]＝226,953元)，被告應給付原告丙○○資
          遣費：二十五萬零八百九十五元(26,410×[9＋1/2]＝250,895元)。
      (二)預告期間之工資部分：「僱主依法終止契約而未經預告時，尚須給付預告期
        間工資，而被告非法終止勞動契約，原告更應可類推適用勞動基準法第十六
        條第三項規定，一併請求被告發給預告期間之工資」（台灣屏東地方法院八
        十七年度勞訴字第九號判決參照，原證十二）；按原告二人均於被告公司任
        職超過三年，依勞基法第十六條第一項第三款：「繼續工作滿三年以上者，
        於三十日前預告之。」、同條第三項：「雇主未依第一項規定期間預告而終
        止契約者，應給付預告期間之工資。」，故被告依法應給付原告二人各一個
        月預告期間工資，亦即被告應給予原告甲○○預告期間之工資四萬六千一百
        六十元；被告應給予原告丙○○預告期間之工資二萬六千四百一十元。
  （四）被告應依法給付原告二人應休未休日數之工資：勞基法第三十八條：「勞工
        在同一雇主或事業單位，繼續工作滿一定期間者，每年應依左列規定給予特
        別休假：一、一年以上三年未滿七日。二、三年以上五年未滿者十日。三、
        五年以上十年未滿者十四日。」、勞基法施行細則第二十四條第三款：「特
        別休假因年度終結或終止契約而未休者，其應休未休之日數，雇主應發給工
        資。」，原告甲○○於八十六年八月一日至被告公司任職，其八十七年至九
        十一年依法應有特別休假共計四十四日 (7＋7＋10＋10＋10＝44日)、原告
        丙○○於八十二年三月六日至被告公司任職，其八十七年至九十一年依法應
        有特別休假共計六十六日 (10＋14＋14＋14＋14∥66日)；惟被告不當扣減
        員工特休假為：「繼續工作滿一年三天、滿二年四天、滿三年五天、滿四年
        六天，最高放六天，且特休假不給薪」，又此種雇主違法訂定低於勞基法規
        定之特休假定標準，剝奪員工享有法定特休假之權利，顯屬可歸責於雇主之
        因素致未放特休假，雇主應發給未休日數之工資，原告甲○○依公司規定（
        較法定特休假日數少）有六天未休（被告公司拒絕准假），是被告依法應給
        予原告甲○○三十二日 ([7＋7＋10＋10＋10]-[3＋4＋5＋6＋6－6]∥32日)
        之未休日數工資；原告丙○○依公司規定 (較法定特休假日數少)則有八天
        特休假未休 (不含被列為特休假之喪假)，被告依法應給原告丙○○予四十
        四天 ([10＋14＋14＋14＋14]-[6＋6＋6＋6＋6-8]∥44)之未休日數工資。
        綜上，原告甲○○平均日薪一千五百三十九元 (46,160÷30∥1,539)，應有
        未休日數工資四萬九千二百四十八元 (1,539×32∥49,248元)；原告丙○○
        平均日薪八百八十元 (26,410÷30∥880)，應有未休日數工資三萬八千七百
        二十元 (880×44∥38,720) 。
  （五）被告應依法給付原告丙○○九十一年八月一日至八月十五日不法扣減之工資
        差額：原告丙○○於九十一年八月十六日遭被告違法解雇前，八月份已工作
        十五日，依法應給予半個月之工資，而被告經調解後雖同意將八月份工資匯
        入原告薪資轉帳戶頭 (見原證二)，惟卻不法扣減原告薪資為九千二百八十
        五元 (見原證六)，是應補足不法扣減之工資差額三千九百二十元 ([26,410
        ÷2]-9,285∥3,920)。
  （六）被告應給付原告之總額部分：綜上，被告共計應給付原告甲○○三十二萬二
        千三百六十一元 (預告期間工資46,160元＋資遣費226,953元＋未休日數工
        資49,248元∥322,361元)；被告應給付原告丙○○三十一萬九千九百四十五
        元 (預告期間工資26,410元＋資遣費250,895元＋未休日數工資38,720元＋
        91年8月份薪資差額3,920元∥319,945元)。
三、證據：提出存證信函、標會會記單、勞資爭議協調聲請書、臺北縣政府處理勞資
          爭議協調會記錄、臺北縣政府函、保密契約書、存摺、精國醫療器材有限
          公司函、聲請書、會單影本各一件、本票影本五件及薪資條影本十二件為
          證並聲請訊問證人林宥慧。
乙、被告方面：
一、聲明：原告之訴駁回。如受不利判決，願供擔保請准宣告假執行。
二、陳述：
  （一）原告甲○○確係主動離職：被告公司訂製之零組件，其模子均由被告所提供
        ，因此各家聽診器雖大同小異，惟可由細微處分辨該零組件係何公司訂製，
        且不得供應其他醫療儀器製造商，故被告從國外客戶處取得之樣品，確定為
        被告公司模子所產製者，因而得悉有被告零組件外流現象，經被告公司盤點
        後，發現原告甲○○涉有重嫌。因此被告於九十一年五月上旬洽詢廠商安裝
        監視器，以防內賊；又於同年六月初擬訂同仁保密契約書，以維勞資雙方之
        互信與權益。若非被告公司發生零組件外流現象，以被告公司向來信任員工
        之政策，斷不可能在短時間內積極部署防弊作業。有關被告向協力廠商訂製
        所需零組件，均有進料驗收單及領料單進行控管，足證被告公司均有庫存之
        管理。又被告公司組裝之產品大多屬精密細小之零件，且種類繁複，因此被
        告對零組件之清點自然無法逐項一一清點，主要以價值較高者為優先，且生
        產及組裝產品本有自然損耗及不良品之剔除，無法完全精算至正確數字，自
        以超過自然損耗及不良品後，依經驗法則斷定庫存零組件之損耗是否已偏離
        常態。原告甲○○一再辯稱被告所擬「同仁保密契約書」過於嚴苛，致伊無
        法接受，其真意並非自願離職云云。按：被告公司一再強調：當時正發佈同
        仁保密契約書供所有員工簽署，尚未有解僱原告甲○○之決定，純係原告甲○○自認若不簽署同仁保密契約書，自會令被告公司生疑，進而調查倉庫零
        組件短少，或其他違背職務之事實，反會受到刑事追訴，因此主動向被告公
        司負責人表示去職。再者，被告所擬「同仁保密契約書」主要規範公司機密
        之保密及兢業禁止，核其規定與目前一般公司所規範者無異。至於所約定條
        款是否有其完全之效力？原告是否得適用該約定？對於兢業禁止是否應有補
        償？眾說紛紜，實務上尚有爭議。乃原告甲○○因心虛，不敢簽署而主動離
        職，並謊稱被告令其去職，完全與事實不符。原告甲○○自九十一年六月六
        日起離職後至原告丙○○遭解僱期間，毫未向被告主張任何因非自願離職而
        得請求之權利。直到原告丙○○遭解僱後，適逢翁玄縉夫婦等人遭被告公司
        提起背信、侵占等刑事告訴，為打擊被告公司，二人始在翁玄縉授意下，結
        伴共同向被告公司請求給付資遣費。又原告主張一再以口頭及委由其姊向被
        告請求預告工資及資遣費等，被告嚴正否認，原告亦未舉證以明。
  （二）原告丙○○及翁玄縉均辯稱帳簿上記載之「利息」係「會錢」。惟查，原告
        丙○○加入之互助會，伊早在九十年七月標得，此後均繳納二萬元之「死會
        」會錢，何再需要翁玄縉或綻瑪公司找錢一萬五千元？且依該互助會會單，
        死會會員繳二萬元，活會繳一萬七千五百元，縱須找錢至多五百元，焉有一
        萬五千元之理？況該綻瑪公司帳簿，與翁玄縉私人發起之互助會根本無關，
        翁玄縉竟睜眼說瞎話，偽稱：「原告丙○○拿會錢給我，我拿公司的錢找給
        她，所以記載本子上。」其刻意迴護原告丙○○甚明。
  （三）原告主張平均工資之計算基礎有誤，按原告主張所領薪資僅應扣除加班費、
        年終獎金、廠商贊助摸彩折現、加班晚餐津貼、夜間加班點心津貼等非經常
        性給予之薪資。惟查：原告甲○○「手工津貼」部份：係原告甲○○承攬被
        告公司部份組裝工作，由伊發包他人共同組裝，僅係以原告名義計酬而已，
        並非原告於上班期間之工作酬勞，因此不應將之列入原告之工資內。原告甲○○「職務津貼」部份：在被告公司有兼任主管業務者始有之加給，並非經
        常性之給與，不應將之列入為原告之工資內。全勤獎金為鼓勵勞工準時及無
        缺席之獎勵，有許多公司無此獎勵制度，顯屬恩惠性之給予，不應將之列入
        為原告之工資內。查原告甲○○之日薪為五百八十元，其九十年十二月至九
        十一年五月所得薪資分別為一萬七千九百八十元、一萬七千九百八十元、一
        萬六千二百四十元、一萬七千九百八十元、一萬七千零八十元、一萬七千九
        百八十元，共十萬五千二百四十元，其月平均工資應為一萬七千五百四十元
        。查原告丙○○之日薪為七百四十元，其九十一年二月至九十一年七月所得
        薪資分別為二萬零七百二十元、二萬二千九百四十元、二萬二千二百元、二
        萬二千九百四十元、二萬一千零九十元、二萬二千九百四十元，共十三萬二
        千八百三十元，其月平均工資應為二萬二千一百三十八元。
  （四）原告主張未休假補償部份：被告公司對於年終未休完假之部份，均將之計入
        年終獎金發放（年終獎金為一個月底薪，加上不休假補償並湊成整數，被證
        六）。故所謂未休假之補償均已於每年年終結算，原告重複請求顯有誤會。
        另勞動基準法施行細則第二十四條第三款所謂工資，法無明定應適用平均工
        資，自應依日薪計算，即原告甲○○之日薪為五百八十元；原告丙○○之日
        薪為七百四十元為計算標準。
三、證據：提出被告公司九十一年一至四月庫存零件減少紀錄、進料驗收單、領料單
          、互助會會單、年終獎金發放表、綻瑪公司部份收支帳簿、被告公司工作
          規則解僱事由影本各乙件。
    理      由
一、程序方面：按訴狀送達後，原告不得將原訴變更或追加他訴。但有下列各款情形
    之一者，不在此限：三、擴張或減縮應受判決事項之聲明者，民事訴訟法第二百
    五十五條第一項第三款著有明文，查原告於起訴狀送達後於九十一年二月十八日
    為訴之聲明減縮，非屬訴之變更追加。又按攻擊或防禦方法，除別有規定外，應
    依訴訟程序進行之程度，於言詞辯論終結前適當時期提出之。當事人意圖延滯訴
    訟，或因重大過失，逾時始行提出攻擊或防禦方法者，有礙訴訟之終結者，法院
    得駁回之，攻擊或防禦方法之意旨不明瞭，經命其敘明而不為必要之敘明者，亦
    同，民事訴訟法第一百九十六條著有明文。經查兩造於九十一年五月二十二日之
    言詞辯論期日均表示無其他主張及舉證，並就調查證據之結果為辯論，本院宣示
    本件言詞辯論終結後，原告始於同年月三十日請求聲請調查證據，訊問證人林宥
    慧，顯屬逾時提出攻擊方法，而有礙訴訟之終結，故應予駁回，均合先敘明。
二、本件原告主張原告甲○○、丙○○分別於八十六年八月一日至九十一年六月五日
    及八十二年三月十六日至九十一年八月十五日受僱於被告精國醫療器材有限公司
    ，惟被告規定員工特休假為：「繼續工作滿一年三天、滿二年四天、滿三年五天
    、滿四年六天，最高放六天，且特休假不給薪」之工作規則，又被告之負責人乙○○於九十一年六月五日突要求原告甲○○當場簽立同仁切結書，經其要求帶回
    研議竟遭乙○○拒絕，復於同年八月十五日下班時，乙○○要求原告丙○○將其
    向翁玄縉之會錢交由乙○○代為轉交，雙方發生爭執並經原告丙○○拒絕等事實
    ，業據原告提出同仁保密契約書、合會會單影本各一件，且為被告所不爭執，原
    告此部分事實堪信為真實。
三、原告甲○○另主張於九十一年六月十五日其要求將同仁保密契約書帶回研議經乙○○拒絕，詎於次日被無故辭退，被告則以原告甲○○係因心虛不敢簽約，因恐
    被告追查其管理之庫存零件有異常遺失及外流至競爭對手之責任，所以自動離職
    ，且甲○○之行為亦構成勞動基準法第十二條第四款、第五款、第六款之規定，
    被告亦得不經預告終止契約，亦毋須給付資遣費等語資為抗辯。經查：
（一）被告於九十一年九月十六日發函予臺北縣政府勞工局謂：「．．．二、甲○○
      女士於九十一年六月十日被解雇，依勞動基準法第三十八條之規定．．．。三
      、丙○○女士於九十一年八月十五日被解雇，．．．」，有被告亦不爭執其真
      正之被告所出（九二）國字第○二○九一六○○一號函影本在卷可稽，核與被
      告自己所抗辯之情節不符，被告之抗辯尚非可採。惟尚須審認者乃被告將原告
      二人解僱，是否合法？
（二）原告甲○○離職前擔任倉庫管理員一職，被告抗辯其公司倉庫庫存之零件經被
      告清查結果，發現有多項零件短少，應係原告甲○○所竊取外流與商場競爭對
      手等語，然查被告公司之倉庫管理並非由甲○○一人負責，尚有訴外人龔振乾
      與原告甲○○輪流管理，且依據證人龔振乾到庭所陳情節：「原告甲○○除了
      倉管外還要經常跑去辦公室，工作內容不清楚，我是專管倉管。」，可見被告
      公司之倉庫庫存零件縱有短少，亦非可直接歸咎於原告甲○○，被告且以錄音
      、錄影影設備監視倉庫，亦未發現原告甲○○有涉及被告庫存零件失竊之情事
      ，此有證人顏川昆到庭所述：「．．．倉管的確有疏失，老闆只是事情尚未明
      朗化之前，不要做任何處置，只有加裝監視器，但是沒有錄到任何東西」等語
      可參，則據被告所提證據及證人所述情節，均不足以認為被告此部分抗辯為真
      正；何況依據證人翁玄縉到庭所述：「．．．退伍以後進被告精國醫療器材有
      限公司，工作約十一年之久，現在的工作也是做醫療器材聽診器方面，聽診器
      的東西大同小異，不可能有去偷他的東西出來，在我擔任廠長期間都沒有盤點
      過，因為東西種類太多，會花去很多時間，而且進出量也沒有控制，九十一年
      底（應為九十年底）也沒有盤點過，倉管人員只負責備料，進貨要點，庫存量
      沒有在點。」（見本院九十二年三月十三日言詞辯論筆錄），再參諸證人顏川
      昆所證稱：「．．．九十年的得盤整數量是會計翁婉貞給我的，進貨量與銷貨
      量是依照廠商的單據，九十一年四月底實際庫存量就事實記清點數量．．．」
      等情，則被告所作成之短少數量統計表，僅依據供應零組件之廠商的單據而為
      清點之依據，瑕疵零件損耗又係推估數字，實難以作為認定原告甲○○有竊取
      被告公司倉庫內庫存零件之事實，被告之抗辯並無可採。至於被告公司之競爭
      對手綻瑪公司生產與被告公司相類之產品及原告甲○○與綻瑪公司負責人黃佩
      婕具有親戚關係等情節，均不足以認定原告甲○○有洩漏公司商業機密之行為
      ，自無庸一一論駁，從而，被告抗辯原告甲○○之行為構成勞動基準法第十二
      條第四、五款之規定，認定甲○○有故意損耗機器、工具、原料、產品，或其
      他雇主所有之物品，或故意洩漏雇主技術上、營業上之秘密，致雇主受有損害
      ，自非可採。而簽訂保密條款乃變更勞動契約之內容，雇主並無單方面變更此
      一條件之權利，勞工縱使拒絕同意該條款，不論其內心考量為何，均不構成違
      背勞動契約，雇主不得據以將勞工解僱，被告抗辯原告甲○○之行為構成勞動
      基準法第十二條第一項第四、五、六款之規定及被告工作規則解雇事由，被告
      得不經預告逕為終止勞動契約，違背法律規定，並非可採。
（三）原告丙○○則主張被告於九十一年八月十五日下班時，被告公司負責人乙○○
      要求將原告丙○○應交付訴外人翁玄縉之互助會錢交與乙○○代為轉交，雙方
      發生爭執並經原告丙○○拒絕，乙○○告知即時起被解雇，翌日原告丙○○上
      班時發現打卡片竟遭雇主取走等情，被告則抗辯稱原告丙○○係因其收取敵對
      公司金錢請其說明未說明，上班期間態度惡劣工作表現不佳，又在八月十五日
      對雇主咆哮等語。經查，原告丙○○主張其係因參加前任廠長翁玄縉召集之互
      助會而與翁玄縉有資金往來，有合會會單足證，又依該合會會單所載，被告多
      名員工及雇主乙○○之親屬均有參與該合會，對該合會之組成及運作情形知之
      甚詳，竟要求其他員工簽立聲明書，將會錢交與乙○○，以抵扣翁玄縉積欠伊
      之債務，有聲明書影本在卷可參，然而參與互助會係會員與互助會首間所成立
      之契約關係，被告公司負責人不論其與翁玄縉之間有何債務糾葛，均無權利要
      求被告公司之員工拒絕履行其所負應盡互助會員繳交互助會金之義務，被告公
      司負責人乙○○要求原告丙○○將互助會會錢交付自己，並無理由。但據證人
      翁玄縉所經營之綻瑪公司日記帳簿，於五月十三日記載「付寶貴與阿明三次利
      息：一五○○○」等字樣，雖證人翁玄縉到庭稱：「原告丙○○拿會錢給我，
      我拿公司的錢找給她，所以記載本子上。」（見本院九十二年三月十三日言詞
      辯論筆錄），但參照該帳簿尚且記載證人翁玄縉薪資（五月七日）、阿韋薪資
      （五月四日）、乙○○車子稅金（五月二十二日）、存入翁玄縉郵局帳戶（五
      月二十二日）等，以該公司支出翁玄縉之薪資及將款項存入翁玄縉之郵局帳戶
      均予以記載翔實以觀，該帳簿之支出即屬綻瑪公司之支出，證人翁玄縉所稱實
      與事實相違，且原告丙○○所參加之互助會為二萬元，有高達一萬五千元利息
      之可能極小，又其所記載為「三次利息」而非「三會利息」，可見所給付者為
      反覆給付之利息，而於該日同時收取應為三期給付之利息共計一萬五千元，由
      此可見，被告所抗辯原告丙○○有將資金借予與被告有業務競爭關係之對手一
      節，非全然無據，但衡以每次僅五千元之利息，縱使原告丙○○有貸與金錢與
      訴外人綻瑪公司情事，亦未有違背原告丙○○與被告間勞動契約之事實；另原
      告丙○○因拒絕乙○○要求將合會會錢交與之而發生衝突，此顯與工作上之合
      理要求無關，此觀證人顏川崑證述；「原告丙○○因為與老闆乙○○發生衝突
      ，後來就遭到解僱，據我所知是與會錢有關係．．．」、證人黃詩晴證述：「
      她與老闆起爭執時我在場，還有廠內員工，好像是為了錢的問題吵起來．．．
      」可以確認，是以原告丙○○在未經會員及會首全體同意情形下，拒絕被告公
      司負責人乙○○之要求，並無被告所稱違抗主管命令或擅離職守情節重大者之
      情形，被告據此解僱原告丙○○，並非合法。
四、本件原告主張被告解雇原告二人，不符勞動基準法第十二條及被告公司之工作規
    則解雇事由，應依勞動基準法第十六條、第十七條、第三十八條之規定給付預告
    工資、資遣費及應休未休假之工資部分，雖為被告所否認，惟如前所述，被告解
    僱原告二人並不符法律規定，原告就此而為前述請求，自屬可採，爰就原告之請
    求分別審酌如下：
（一）預告期間之工資部分：
    (一)平均工資之計算：原告主張遭被告解雇前六個月扣除加班費、年終獎金、廠商
      贊助摸彩折現、加班晚餐津貼、夜間加班點心津貼等非經常性給予之薪資後，
      計算平均工資等情；惟被告則抗辯原告甲○○「手工津貼」部分係原告甲○○
      承攬被告公司部份組裝工作，由伊發包他人共同組裝，僅係以原告名義計酬而
      已，並非原告於上班期間之工作酬勞，因此不應將之列入原告之工資內，又「
      職務津貼」部分在被告公司有兼任主管業務者始有之加給，並非經常性之給與
      ，不應將之列入為原告之工資內，且全勤獎金為鼓勵勞工準時及無缺席之獎勵
      ，有許多公司無此獎勵制度，顯屬恩惠性之給予，不應將之列入為原告之工資
      內等語。然按所謂工資，係指勞工因工作而獲得之報酬，勞動基準法第二條第
      三款前段定有明文，是工資係勞工之勞力所得，為其勞動之對價，且須為經常
      性之給與，始足當之，所謂經常性之給與，係指非勞動基準法施行細則第十條
      所列各款之情形，縱在時間上、金額上非固定，只要在一般情形下經常可以領
      得之給付即屬之，亦即只要某種給與係屬工作上之報酬，在制度上有經常性者
      ，即得列入平均工資以之計算退休金，此有最高法院八十六年度台上字第一六
      八一號判決可資參照。本件原告甲○○自九十年十二月至九十一年五月，每月
      皆領取全勤獎金、職務津貼，屬經常性之項目，且在一般情形均可領得之給付
      ，此在制度上已形成經常性，屬經常性之給與；又手工津貼部分，亦為每月均
      可領得之項目，雖在金額上略有不同，但屬勞基法第二條第三款「計件」以現
      金給付之「經常性給與」，屬勞動之對價並占原告薪資極高的比例，故亦應計
      入，況被告並未舉證該手工津貼部分給與乃原告甲○○承攬被告公司部份組裝
      工作，由伊發包他人共同組裝所得，僅係以原告名義計酬，其此部分抗辯，不
      足採取，是以全勤獎金、職務津貼、手工津貼三種均得列入平均工資計算之範
      疇。因此原告甲○○遭解雇前六個月自九十年十二月至五月薪資，扣除上述之
      非經常性給予之薪資分別為十二月份為三萬五千二百四十九元、一月份為五萬
      九千一百四十七元、二月份為四萬二千九百六十七元、三月份為四萬六千六百
      四十三元、四月份為三萬七千一百五十四元、五月份為五萬五千八百零一元，
      是以其平均工資為每月四萬六千一百六十元。而原告丙○○遭解雇前六個月扣
      除非經常性給予之薪資分別為二月份為二萬五千零八十元、三月份為二萬七千
      零二十元、四月份為二萬六千三百二十元、五月份為二萬九千五百七十五元、
      六月份為二萬三千六百九十元、七月份為二萬六千七百八十元，是其平均工資
      為每月二萬六千四百一十元。
    (二)按雇主依第十一條或第十三條但書規定終止勞動契約者，其預告期間依左列各
      款之規定：．．．三、繼續工作三年以上者，於三十日前預告之。勞工於接到
      前項預告後，為另謀工作得於工作時間請假外出。其請假時數，每星期不得超
      過二日之工作時間，請假期間之工資照給。雇主未依第一項規定期間預告而終
      止契約者，應給付預告期間之工資，勞動基準法第十六條定有明文。本件原告
      甲○○、丙○○分別自八十六年八月一日至九十一年六月五日及八十二年三月
      六日至九十一年八月十五日於被告任職，是以其年資分別為四年十個月又五日
      、九年五個月又九日，均於被告公司任職超過三年，被告欲將其解僱，自應於
      三十日前預告之，故原告主張被告應給付原告各一個月預告期間工資一節，應
      屬可採。則被告應給付原告甲○○、丙○○各一個月預告期工資，即分別為四
      萬六千一百六十元、二萬六千四百一十元。
（二）資遣費部分：按雇主依前條終止勞動契約者，應依左列規定發給勞工資遣費：
      一、在同一雇主之事業單位繼續工作，每滿一年發給相當於一個月平均工資之
      資遣費。二、依前款計算之剩餘月數，或工作未滿一年者，以比例計給之。未
      滿一個月者以一個月計，勞動基準法第十七條定有明文。原告甲○○、丙○○
      之年資分別為四年十個月又五日、九年五個月又九日，被告應分別給予四又十
      二分之十一個月之平均工資及九又二分之一個月之平均工資，亦即被告應給付
      原告甲○○資遣費二十二萬六千九百五十三元（46,160×[4＋11/12]＝226,95
      3元），應給付原告丙○○資遣費二十五萬零八百九十五元（26,410×[9＋1/2
      ]＝250,895元）。
（三）特別休假未休日數之工資：按勞工在同一雇主或事業單位，繼續工作滿一定期
      間者，每年應依左列規定給予特別休假。一、一年以上三年未滿者七日。二、
      三年以上五年未滿者十日。三、五年以上十年未滿者十四日。四、十年以上者
      ，每一年加給一日，加至三十日為止，勞動基準法第三十八條定有明文。又該
      條為強行規定，然原告主張被告不當扣減員工特休假為「繼續工作滿一年三天
      、滿二年四天、滿三年五天、滿四年六天，最高放六天，且特休假不給薪」，
      然此種雇主違法訂定低於勞基法規定之特休假定標準，應不生效力，仍應依勞
      動基準法之規定判斷被告是否有可歸責之原因使原告未能依法休假；被告另抗
      辯稱被告公司對於年終未休完假之部份，均將之計入年終獎金發放年終獎金為
      一個月底薪，加上不休假補償並湊成整數，故所謂未休假之補償均已於每年年
      終結算，原告重複請求顯有誤會一節，經查依據被告所提出被證六之年終獎金
      明細表所示，其項目分別為「特別假＋年終獎金廠商贊助＋尾牙餐費」，其中
      年終獎金廠商贊助部分，不論職位均為一千五百五十元，尾牙餐費亦不分職位
      均為一千元，而第一項標為特別假部分則因人而有不同，其中原告甲○○部分
      為二萬五千元、原告丙○○部分則為三萬元，如依照原告所提出之薪資單所示
      ，原告甲○○九十一年二月之前每日本薪為五百八十元，則其每月應可領得本
      薪一萬七千四百元左右（以每月三十日計算），則超過每月本薪部分為七千六
      百元，大約超過原告甲○○十日本薪，而原告丙○○本薪為每日七百四十元，
      每月可領得本薪二萬二千二百元，則超過每月本薪部分為七千八百元，大約為
      原告丙○○十日餘之本薪數額，而原告甲○○年資未滿五年，每年最長休假日
      數依勞動基準法之規定為十日，而被告已經給予超過十日之特別休假工資，原
      告甲○○已無再得向被告請求給付特別假未休部分之工資，則原告甲○○此部
      分請求自非可採；而原告丙○○年資為九年餘，每年可有十四日之特別假，而
      被告僅給與十日之工資（超過部分乃被告自承自行加上湊成整數，該超過部分
      乃屬雇主自願給與，不予計入），依勞動基準法之規定原告丙○○尚有四日特
      別假未休，則自八十七年至九十一年之五年間，原告丙○○尚有二十日特別假
      尚未休畢，雖特別假並無可保留五年之規定，但如前所述，本件乃因被告公司
      自行規定較法令所定為低之休假日數，使勞工無法依法令之規定享有特別休假
      ，因而乃屬可歸責於雇主之原因而使勞工無法休假，原告丙○○請求被告給予
      此部分特別假依照其本薪每日七百四十元計算應為一萬四千八百元，原告丙○○此部分請求於此範圍內應屬有理由，超過部分則為無理由。至於原告主張特
      別休假應依平均工資計算一節，依勞動基準法第三十九條第一項規定，勞工休
      假日仍工作者，雇主應加倍發給工資，並非如同法第十七條規定依平均工資計
      算，而休假日不工作自無加班費等加給，故此部分應依其即使不工作亦可獲得
      之數額即本薪計算之，原告此部分主張尚非可採，併此敘明。
（四）被告應依法給付原告丙○○九十一年八月一日至八月十五日不法扣減之工資差
      額：原告丙○○主張其於九十一年八月十六日遭被告違法解雇前，八月份已工
      作十五日，依法應給予半個月之工資，而被告經調解後雖同意將八月份工資匯
      入原告薪資轉帳戶頭，惟卻不法扣減原告薪資為九千二百八十五元，是原告丙○○請求該工資差額三千九百二十元，被告並未就此部分為爭執，則應認為原
      告丙○○此部分請求為有理由。
五、綜上所述，原告甲○○所得向被告請求之金額應為二十七萬三千一百十三元，原
    告丙○○所得向被告請求之金額應為二十九萬六千零二十五元，則原告二人之請
    求於前揭數額及自起訴狀繕本送達被告翌日即九十一年十月十九日起至清償日止
    按法定利率年息百分之五計算之遲延利息之範圍內為有理由，應予准許；至於原
    告之請求超過該範圍部分則為無理由，應予駁回。
六、假執行之宣告：兩造均陳明願預供擔保聲請宣告假執行或免為假執行，就原告勝
    訴部分，經核均無不合，爰分別酌定相當之擔保金額就原告勝訴部分俱准許之；
    至於原告其餘假執行之聲請，因該部分訴之駁回而失所附麗，應併予駁回。
七、本件事證已臻明確，兩造其餘主張及攻擊防禦方法與證據，經本院斟酌後，與本
    件判決結果已不生影響，故不一一論列，附此敘明。
八、結論：本件原告之訴為一部有理由，一部無理由，依民事訴訟法第七十八條、第
    七十九條但書、第八十五條第一項、第三百九十條第二項、第三百九十二條，判
    決如主文。
中      華      民      國    九十二    年      六      月      五      日
                                臺灣板橋地方法院勞工法庭
~B法      官  許  瑞  東
右正本證明與原本無異。
如不服本判決，應於判決送達後廿日內，向本院提出上訴狀。
中      華      民      國    九十二    年      六      月      五      日
~B法院書記官  陳  淑  芳


司法院資訊處製作；財團法人民間司法改革基金會備份。
